臺灣臺北地方法院民事判決  
110年度訴字第5883號
111年1月17日辯論終結
原      告  李方酒店管理顧問股份有限公司

法定代理人  方素蝶  
訴訟代理人  陳俊宏律師
被      告  欣磐興業股份有限公司


兼法定代理人  姚武憲



上列當事人間請求返還手續費事件，本院判決如下：
    主      文
一、原告之訴及假執行之聲請均駁回。
二、訴訟費用由原告負擔。
    事實及理由
壹、程序部分
一、按訴狀送達後，原告不得將原訴變更或追加他訴，但請求之
    基礎事實同一者，不在此限，民事訴訟法第255條第1項第2
    款定有明文。查，本件原告起訴時第1項聲明原請求被告連
    帶給付原告新臺幣（下同）300萬元及自起訴狀繕本送達翌
    日起至給付時止，按年息5％計算之利息（見本院卷第9頁）
    ，嗣於本院民國110年12月7日當庭具狀變更聲明為：「㈠、
    被告欣磐興業股份有限公司（下稱欣磐公司）應給付原告30
    0萬元及自民事準備書狀繕本送達翌日起至給付時止，按年
    息5％計算之利息；㈡、被告姚武憲應給付原告300萬元及自本
    次書狀繕本送達翌日起至給付時止，按年息5％給付之利息」
    （見本院卷第107頁），核原告所為訴之變更符合請求基礎
    事實同一之要件，揆諸上開法律規定，自應准許。
二、被告經合法通知，未於言詞辯論期日到場，核無民事訴訟法
    第386條所列各款事由，爰依原告之聲請，由其一造辯論而
    為判決。
貳、實體部分
一、原告起訴主張：原告於106年間與被告欣磐公司簽立紅寶石
    擔保不動產借款契約（下稱系爭契約），約定由被告欣磐公
    司提供17.15克拉之紅寶石1顆，擔保原告不動產融資之最高
    金額3億元，原告則匯款上開金額1％之手續費（即300萬元）
    予被告欣磐公司，再由被告欣磐公司向金主提出原告之不動
    產融資申請，原告並於108年7月9日匯款300萬元至被告欣磐
    公司臺灣銀行東桃園分行帳戶。而因原告未因此向第三人借
    款，被告欣磐公司亦未將紅寶石交付原告，雙方已合意解除
    系爭契約，被告欣磐公司自無權受領原告給付之300萬元，
    復因上開款項可能遭被告姚武憲扣留，被告因而負有不真正
    連帶責任，爰依民法第179條規定，請求被告返還300萬元，
    且於任一被告給付後，其他被告於其給付範圍內免除責任，
    並聲明：㈠、被告欣磐公司應給付原告300萬元，及自110年1
    2月7日民事準備書狀繕本送達翌日起至給付時止，按年息5％
    計算之利息；㈡、被告姚武憲應給付原告300萬元，及自110
    年12月7日民事準備書狀繕本送達翌日起至給付時止，按年
    息5％計算之利息；㈢、前2項聲明中，有一被告給付者，其他
    被告在其給付範圍內免除給付責任；㈣、第1、2項聲明，原
    告願供擔保，請准宣告假執行。
二、被告未於言詞辯論期日到場，亦未提出書狀為何聲明或陳述
    。
三、得心證之理由：
㈠、按當事人對於他造主張之事實，於言詞辯論時不爭執者，視
    同自認；當事人對於他造主張之事實，已於相當時期受合法
    之通知，而於言詞辯論期日不到場，亦未提出準備書狀爭執
    者，準用第1項之規定，但不到場之當事人係依公示送達通
    知者，不在此限，民事訴訟法第280條第1項前段、第3項分
    別定有明文。又所謂認諾，係指對於訴訟標的之承認者而言
    ，若僅對於他造主張之事實而為承認或僅表示無意見者，則
    屬自認或視同自認，不得謂之認諾（參見最高法院44年台上
    字第165號判決、80年度台上字第1131號判決）。是以，「
    認諾」係指被告承認原告關於訴訟標的法律關係之主張，「
    自認」則指當事人於訴訟中承認他造所主張之事實，二者不
    可不辨。
㈡、參以民事訴訟法第288條明文「法院不能依當事人聲明之證據
    而得心證，為發現真實認為必要時，得依職權調查證據」，
    立法理由則載明：「一 、現行法就職權調查證據規定之範
    圍過大，為合理限制法院職權之行使，仍應以當事人聲明證
    據為原則。…」等語，足見民事訴訟雖以辯論主義為原則，
    惟法院仍得依職權調查證據，則當事人主張之事實，或為根
    本不可能、或與事實不符而於法院已顯著或為其職務上所已
    知者，縱經他造自認，亦不生自認之效力。本件被告雖於言
    詞辯論期日未到場，亦未提出書狀爭執，惟依前開說明，被
    告所為至多僅係「擬制自認」原告主張之事實，並非承認原
    告主張之訴訟標的法律關係，是本院仍應審究原告主張之訴
    訟標的法律關係是否符合法律規定、其主張在實體法上有無
    理由，且若原告主張之事實與事實不符而此於法院已顯著或
    為職務上所已知者，縱經被告自認，亦不生自認之效力。
㈢、原告主張被告姚武憲為被告欣磐公司負責人，原告與被告欣
    磐公司簽立系爭契約，並依系爭契約匯款300萬元予被告欣
    磐公司等情，業據其提出紅寶石擔保不動產借款契約、國內
    匯款申請書回條、Line對話紀錄為證（見本院卷第15至61頁
    ），並有本院依職權查詢之經濟部商工登記公示資料查詢服
    務為憑（見本院卷第87頁），而被告非經公示送達，已合法
    送達起訴狀繕本及開庭通知，未於言詞辯論期日到場陳述意
    見或提出書狀爭執，依上開規定視同自認，則上開事實自堪
    信為真實。
㈣、又原告雖主張與被告欣磐公司合意解除系爭契約，並以訴外
    人張乃文與被告姚武憲108年7月11日、同年8月4日之Line對
    話紀錄內容為憑。惟細繹上開Line對話紀錄，訴外人張乃文
    於108年7月11日向被告姚武憲表示：「另外，李方表示：因
    為目前看來，金主撥款的時間應該緩不濟急了，所以他們決
    定先不借款了，他們會打算以其他自有的物業請銀行團支援
    ，時間上應該也差不多。…」，被告姚武憲則於同年8月4日
    向張乃文回覆：「…你要撤回紅寶石擔保事，已經向基金會
    報告了，星期一早上等基金會確認相關程序，我再把擔保手
    續費申請從基金會匯回」（見本院卷第30、37頁），足見張
    乃文雖向被告姚武憲表明原告有解除系爭契約之意，惟尚未
    經被告姚武憲以被告欣磐公司法定代理人身分表示同意，被
    告姚武憲並明確表明須再向基金會申請，自難認原告與被告
    欣磐公司已合意解除系爭契約。
㈤、況被告姚武憲之後分別於108年8月5日、同年月6日，向張乃
    文個人或在其與張乃文、訴外人李伶惠共同成立之高雄英迪
    格Line群組表示：「…紅寶石擔保手續費撤回的程序已經上
    報，我們7位委員要全部簽名，才有辦法匯回…」、「紅寶石
    擔保手續費因已經上繳給管理委員會，申請退回程序已經向
    委員會提出申請，管理委員含我在內共7位，已經有4位委員
    簽名同意，1位委員表達不同意見尚未簽名，我今天設法說
    服看看，2位委員不在國內，已經聯絡，請他們儘早回來。…
    」等語，復於同年8月8日向張乃文表示：「有4個委員簽名
    了，另一有意見委員想要等另外2位委員回來再決定，我已
    經聯絡另外2位委員回台了」，於同年8月12日在前開群組表
    示：「…已經聯絡國外2位委員，他們大概20日左右會回到臺
    灣，剩下說服這3位委員簽完字，就可以將紅寶擔保手續費
    匯回去」等語（見本院卷第38至40、57、59、61頁），益徵
    被告欣磐公司尚未同意與原告合意解除系爭契約甚明。原告
    主張與被告欣磐公司已合意解除系爭契約云云，明顯與事實
    不符，依前開說明，縱經被告自認，亦不生自認之效力。
㈥、再按，契約之解除，出於雙方當事人之合意時，無論有無可
    歸責於一方之事由，除經約定應依民法關於契約解除之規定
    外，並不當然適用民法第259條之規定，倘契約已為全部或
    一部之履行者，僅得依不當得利之規定請求返還其利益（最
    高法院107年度台上字第2083號參照）。另按，無法律上之
    原因而受利益，致他人受損害者，應返還其利益。雖有法律
    上之原因，而其後已不存在者，亦同，民法第179條定有明
    文。本件原告與被告欣磐公司間之系爭契約尚未解除，業經
    本院認定如前，則原告主張被告欣磐公司因系爭契約經合意
    解除而無受領300萬元之原因，應依民法第179條規定返還款
    項予原告，自屬無據，應予駁回。另原告主張被告姚武憲就
    基金會返還予原告之款項扣留，亦應依上開規定返還款項予
    原告，且二者間具有不真正連帶關係云云，因原告與被告欣
    磐公司間之系爭契約仍有效存在，被告姚武憲未對原告退還
    上開款項，自不構成不當得利，原告請求被告姚武憲返還款
    項，亦無理由。
㈦、綜上所述，原告與被告欣磐公司未合意解除系爭契約，系爭
    契約仍有效存在，則原告依民法第179條規定，請求任一被
    告給付原告300萬元及法定遲延利息，且於他被告給付時，
    其他被告免給付責任，自無理由，應予駁回。原告之訴既經
    駁回，其所為假執行之聲請亦失所附麗，應併予駁回。
四、本件事證已臻明確，兩造其餘攻擊、防禦方法及所提證據，
    經核均與判決結果不生影響，爰不一一論列，併此敘明。
五、訴訟費用負擔之依據：民事訴訟法第78條。　　
中　　華　　民　　國　　111 　年　　2 　　月　　11    日
                  民事第八庭    法  官  吳佳樺
以上正本係照原本作成。
如對本判決上訴，須於判決送達後20日內向本院提出上訴狀。如
委任律師提起上訴者，應一併繳納上訴審裁判費。
中　　華　　民　　國　　111 　年　　2 　　月　　11    日
                                書記官  黃湘茹